臺灣新竹地方法院民事判決　九十一年度勞訴字第七號
　　原　　　告　　甲○○
　　法定代理人　　乙○○
右當事人間給付退休金事件，本院判決如左：
    主    文
被告應給付原告新台幣佰伍拾萬柒仟貳佰捌拾柒元，及其中新台幣佰壹拾玖萬零
陸佰貳拾元，自民國九十一年四月二十六日起至清償日止，其餘新台幣拾壹萬陸仟
陸佰陸拾柒元，自民國九十一年八月十五日起至清償日止，均按年息百分之五計算之
利息。
訴訟費用由被告負擔。
本判決於原告以新台幣壹佰壹拾柒萬元供擔保後，得假執行。但被告如於假執行程序
實施前，以新台幣佰伍拾萬柒仟貳佰捌拾柒元為原告預供擔保，得免為假執行。
    事實及理由
一、原告起訴主張：
（一）原告自民國（下同）六十一年二月二十一日起在被告任職，迄至九十一年三月
      二十六日辦理退休止，年資總計三十年餘，被告並於九十一年四月二十五日給
      付原告部分退休金新台幣（下同）二百五十萬七千二百三十元。
（二）被告基於因應全球化趨勢，及降低生產成本等考量，另於中國大陸地區投資設
      廠，並成立子公司即碧強科技有限公司（以下簡稱碧強公司），惟因該子公司
      設立初期，尚未完全進入軌道，極需母公司的台籍幹部至當地協助經營管理，
      而為鼓勵台籍幹部遠赴異地任職並規範派駐人員與母公司間的權利義務關係，
      被告乃另頒訂「碧悠電子工業股份有限公司國外子公司管理辦法」（以下簡稱
      「管理辦法」），並指派包括原告在內的多名台籍幹部至大陸訴外人碧強公司
      任職，八十九年九月十三起，原告即依被告的指示，派駐至大陸地區訴外人碧
      強公司任職，兩造並簽訂國外子公司人員派駐契約書，所領薪資則悉依前開管
      理辦法，即除按派駐前職位支領薪資外，並發給派駐津貼（見管理辦法第四條
      ），而原告係比照課長級職務派任，故初受派任在大陸訴外人碧強公司任職時
      ，每月除薪資新台幣四萬二千八百五十元外，尚加發派駐津貼美金二千四百元
      ；惟被告公司於九十年六月二十九日，未經原告的同意，竟片面宣布自七月一
      日起將派駐大陸地區人員的派駐津貼改按原津貼以七折計付，原告之駐外津貼
      即由二千四百美元（折合台幣約八萬一千六百元）降為一千六百八十美元（折
      合台幣約五萬七千一百二十元），旋於九十年十二月，又片面宣布將派駐津貼
      改依薪資八折（即再降至台幣三萬四千二百八十元），並由訴外人碧強公司自
      九十年十二月起按大陸人民幣計付，原告及其他派駐人員得知後，雖迭向被告
      力爭表示反對，惟均不獲置理，原告見被告毫無誠信，遂於九十一年二月六日
      向被告公司提出擬於同年三月一日退休的要求，而於同年三月二十五日接獲被
      告准予退休的通知，並於次日辦理退休手續後離職。
（三）被告於原告九十一年四月二十五日離職時，交付面額新台幣二百五十萬七千二
      百三十元之支票，作為應給付予原告的退休金，惟查，依被告所提出的退休金
      計算表所示，退休前六個月之平均工資係以打七折後之美金一千六百八十元計
      算，退休前三個月之平均工資則將全部駐外津貼剔除後計算平均工資，其平均
      工資的計算基礎顯然有誤，且對於片面降低駐外津貼的差額，亦未補足，經原
      告向被告提出質疑，被告堅持僅須給付如該支票所示金額的退休金，且不同意
      給付駐外津貼差額，原告為此依勞動契約之約定，請求被告公司給付短少之駐
      外津貼差額及退休金等語。
      並聲明：除假執行擔保金額外，如主文所示。
二、被告則以：
（一）駐外津貼之性質，乃係鼓勵勞工遠赴海外地區工作之鼓勵性給與，非服務之對
      價，乃因海外各國生活水準、工作條件、幣值之不同而為之補貼，且原告並非
      長期、固定在海外工作，其隨時可能受調回台灣續任原職，一旦調回後，即取
      消津貼之補助，職故，該津貼顯非勞動基準法第二條第三款所指之工資。況原
      告申報綜合所得稅時，亦未將津貼納入為薪資所得，在在顯示派駐津貼非屬被
      告應給付予原告之工資，至多僅得認係原告派駐海外之差旅津貼，要屬無疑。
（二）原告係派駐大陸地區之訴外人碧強公司服務，故因派駐海外而生津貼理應由訴
      外人碧強公司支付，因訴外人碧強公司甫創立，為避免造成訴外人碧強公司人
      事費用之沈重負擔，間接影響被告轉投資效益，遂與派駐人員協議由被告先代
      為墊付，迨訴外人碧強公司營運步入軌道，再轉由其支應，此為派駐人員全體
      欣然同意。而原告之駐外津貼自九十年十二月間起即由訴外人碧強公司支付，
      被告僅給付其原薪資而已。
（三）退萬步言，縱認派駐津貼應屬本法第二條第四款之平均工資，是此，原告於八
      十九年九月間派駐訴外人碧強公司，所領津貼係依被告「國外子公司管理辦法
      」支領每月美金二千四百元，而原告既不否認知悉該管理辦法之規定，且經其
      於訴訟中提出作為主張之證據，原告如謂就其中部分條款未有合意，自應就此
      變態事實，負舉證之責。被告於九十年六月二十九日公告，就派駐人員（含總
      經理以下）之派駐津貼，自九十年七月一日起改以七折給付，並均已通知派駐
      人員知悉，原告知悉公告後，自九十年七月起領取該津貼，未曾表示異議，並
      於九十年九月十二日與被告重新訂立派駐契約書，自已同意被告調整駐外津貼
      數額，兩造已成立合意，又依兩造簽立之派駐契約書，其第四條約明「本契約
      書未盡事宜悉依甲方（即被告）“國外子公司管理辦法”及其他相關規定辦理
      。」又該管理辦法第十條載明「本辦法經董事會通過後實施，修正時亦同。被
      告公司之董事會於九十年十二月二十八日通過自九十一年起駐外津貼改以在台
      支領薪資百分之八十計算，由派駐之子公司負擔，並修正管理辦法相關規定，
      原告自應受該規定之拘束云云置辯。
      並聲明：(1)請求駁回原告之訴。(2)如受不利之判決，願供擔保請准宣告假執行
      。
三、兩造不爭執之事實：
（一）原告為被告之員工，在職期間為六十一年二月二十一日至九十一年三月二十六
      日。
（二）被告已給付原告退休金為新台幣二百五十萬七千二百三十元。
（三）原告係八十九年九月間派駐至被告大陸地區之子公司碧強公司工作，並與被告
      簽立二份派駐契約書，期間分別自八十九年九月十三日至九十年九月十二日，
      九十年九月十三日至九十一年九月十二日。
（四）被告依勞基法施行前後適用不同的年資計算方式（即原證八之計算方式），兩
      造並無爭執。
四、得心證之理由
    本件兩造間之爭點是否為：駐外津貼是否為經常性給與？駐外津貼應由何人支付
    ？原告八十九年九月派駐大陸時有無同意由被告公司董事會調整駐外津貼的數額
    ？原告嗣後是否同意被告調整駐外津貼之數額？茲分述如下：
（一）本件兩造間之爭執，肇因於被告先後二次調降駐外津貼，原告不予同意，認為
      被告應依原定之駐外津貼數額給付，並依此計算退休金，被告則認為駐外津貼
      並非工資之一部分，並應由訴外人碧強公司給付，被告僅係暫行代墊，且被告
      有權調整駐外津貼數額，原告亦已同意，故首須探究者，乃駐外津貼是否為經
      常性給與，而屬於工資之一部分？按勞動基準法第二條第三款規定：「工資：
      謂勞工因工作而獲得之報酬；包括工資、薪金及按計時、計日、計月、計件以
      現金或實物等方式給付之獎金、津貼及其他任何名義之經常性給與均屬之」。
      故雇主所為之某種給與，如屬勞工提供勞務之報酬，且在制度上具有經常性者
      ，均應認係工資，不因形式上所用之名稱為何有受影響，否則無異允許雇主以
      不同之名目規避勞動基準法對於勞工之保護。同法施行細則第十條雖規定：「
      本法第二條第三款所稱之其他任何名義之經常性給與係指左列各款以外之給與
      ：九、差旅費、差旅津貼、交際費、夜點費及誤餐費」，惟該條規定不得違反
      母法之定義，故雇主之給付究竟是否屬於工資，仍應就該給付之性質及內容具
      體認定。查本件駐外津貼係被告對於派駐大陸地區工作之員工，按月所發給之
      給付，而派駐期間是以年為單位，非短期、偶然之性質，依一般交易觀念，可
      認為係酬傭員工遠赴大陸地區工作之特殊辛勞及生活上不便，故該項「駐外津
      貼」與勞務之提供具有對價性，且屬於經常性之給與，應為工資之一部分，與
      勞動基準法施行細則第十條第九款所稱之差旅津貼，係勞工不定時出差而領取
      者，顯然有別。被告辯稱駐外津貼並非經常性之給與云云，自非可採。
（二）原告係被告之員工，受被告之派遣，至被告之子公司碧強公司工作，並與原告
      簽訂國外子公司人員派駐契約書，有原告提出之派駐契約書二份在卷可稽，並
      為兩造所不爭執，而駐外津貼為經常性之給與，屬於工資之一部分，已如前述
      ，則原告請求被告給付駐外津貼，自屬正當，被告雖抗辯原告在大陸工作期間
      係被告同意原告同時受僱於二家公司，原告在訴外人碧強公司任職期間之駐外
      津貼應由訴外人碧強公司支付，被告僅係暫時墊付，九十年十二月起即由訴外
      人碧強公司自行支付云云，惟查，原告係受被告之派遣，前往訴外人碧強公司
      工作，且駐外期間，仍接受被告之監督、考核（見派駐契約書第二條、管理辦
      法第四條、第七條規定），且原告在大陸工作期間，繼續領取被告之薪資，兩
      造並未終止契約，被告辯稱原告係同時受僱被告及訴外人碧強公司，自非可採
      ，至於被告與訴外人碧強公司協議由何人發放與負擔，為該二公司內部之約定
      ，與原告無關，亦不影響被告所負之義務，故被告辯稱駐外津貼應由訴外人碧
      強公司支付云云，不足採信。
（三）另查，兩造八十九年九月間簽訂之派駐契約書，第四條規定：「本契約書未盡
      事宜悉依〝國外子公司管理辦法〞及其他相關規定辦理」。而當時之管理辦法
      第四條明定原職務課長級及副課長級人員派駐津貼為美金二千四百元之事實，
      為兩造所不爭執，則被告自應依該規定發給駐外津貼。被告雖抗辯被告於九十
      年六月二十九日公告調降駐外津貼以七折計算，原告事後已知悉並同意該次調
      整，兩造已成立合意，又依派駐契約書第四條規定：「本契約未盡事宜悉依甲
      方〝國外子公司管理辦法〞及其他相關規定辦理」，而管理辦法第十條規定：
      「本辦法經董事會通過後實施，修正時亦同」。被告自有依董事會之決議調整
      駐外津貼之權限，該公司董事會已於九十年十二月二十八日決議通過，有關駐
      外人員之津貼補助，自九十一年起改由派駐之子公司自行承擔，原告自有遵循
      該辦法之義務云云。惟上開抗辯為原告所否認，並主張：當初簽訂派駐契約書
      時，公司有出示管理辦法，其上載明課長級之駐外津貼為每月美金二千四百元
      ，認為駐外津貼的金額相當優惠，才同意到大陸去，當時只注意駐外津貼之金
      額，根本沒注意第十條的規定，公司的主管也沒有提到董事會可以修改駐外津
      貼的數額等語（見本院九十一年九月十九日言詞辯論筆錄），參諸一般社會通
      念，由於公司長期性派駐海外之人員，須忍受離鄉背井，與家人親朋分離，及
      在外生活不適之苦，故雇主通常在原有薪資之外，另給與優惠之駐外津貼，以
      鼓勵員工同意調至海外工作，故駐外津貼之金額多寡，即成為吸引員工前往海
      外工作之重要因素，除雙方有明示約定外，員工應不可能同意雇主得任意調整
      ，否則員工一旦同意至海外工作，在駐外期間不能隨意回國，雇主卻得任意變
      更駐外津貼之數額，對員工權益之保護顯有欠缺，且管理辦法第十條規定：「
      本辦法經董事會通過後實施，修正時亦同」，關於授權被告公司董事會修正該
      辦法之範圍及內容，均無限制，且文句過於簡略模糊，不夠明確，而被告對於
      兩造簽訂派駐契約書時，原告之主管曾說明駐外津貼數額將來可能調整之事實
      ，無法舉證以實其說，自不得以管理辦法第十條概括授權之規定，認定原告在
      簽訂派駐契約書時，曾同意被告公司得依董事會之決議，修正駐外津貼之數額
      及給付方式，被告所辯不足採信。再查，被告未經董事會決議，亦未修改管理
      辦法，逕於九十年六月二十九日公告調整駐外津貼以七折計算，顯已違反兩造
      間派駐契約書之約定，而原告與被告於同年九月十二日續訂派駐契約書，仍載
      明該契約未盡事宜依管理辦法及其他相關規定辦理（即原定駐外津貼美金二千
      四百元之數額），自難單憑原告自九十年七月至九月間曾領取調整後之駐外津
      貼美金一千六百六百八十元及九十年九月十二日再與被告續約之事實，而認有
      原告同意被告之調降駐外津貼之意思，被告所辯均不足採信。
（四）查兩告對於被告依勞動基準法施行前後分別計算退休金之計算方式並無爭議，
      僅平均工資之計算基準，是否應包含駐外津貼及其數額為若干有爭議；而被告
      應按兩造簽訂派駐契約書時約定之駐外津貼美金二千四百元之金額給付，且該
      金額屬於工資之一部分，計算平均工資時應計入該數額，已如前述，則原告自
      得請求被告給付駐外津貼差額及退休金差額，依此計算，被告應給付原告自九
      十年七月至九十一年三月二十六日之之駐外津貼差額應為三十一萬六千六百六
      十七元（計算方式詳如附件一），退休金差額應為三百十九萬零六百二十元（
      計算方式詳如附件二）。
（五）綜上，原告依據勞動契約，請求被告給付三百五十萬七千二百八十七元，及其
      中三百十九萬零六百二十元，自退休後一個月即九十一年四月二十六日起至清
      償日止，其餘三十一萬六千六百六十七元，自起訴狀繕本送達之翌日即九十一
      年八月十五日起至清償日止，均按年息百分之五計算之利息，為有理由，應予
      准許。
五、假執行之宣告：兩造均陳明願供擔保，聲請宣告假執行或免為假執行，經核合於
    法律規定，爰分別酌定相當之擔保金額宣告之。
六、訴訟費用負擔之依據：民事訴訟法第七十八條。
中　　　華　　　民　　　國　　九十一　　年　　　十　　　月　　二十二　　日
                                  臺灣新竹地方法院民事第二庭
~B法　　　官　彭洪英
右為正本係照原本作成。
如對本判決上訴，須於判決送達後廿日內向本院提出上訴狀。
~B法院書記官　吳美雲
中　　　華　　　民　　　國　　九十一　　年　　　十　　　月　　二十二　　日
